【裁判字號】    95,裁,1628
【裁判日期】    950727
【裁判案由】    有關土地事務
【裁判全文】
最  高  行  政  法  院  裁  定
                                     95年度裁字第01628號
抗  告  人  乙○○
訴訟代理人  甲○○
上列抗告人因與相對人臺北縣石碇鄉公所間有關土地事務事件，
對於中華民國94年9月30日臺北高等行政法院94年度訴字第306號
裁定，提起抗告，本院裁定如下︰
    主  文
抗告駁回。
抗告訴訟費用由抗告人負擔。
    理  由
一、按抗告法院認抗告為不合法或無理由者，應為駁回抗告之裁
    定。
二、本件抗告意旨略以：相對人以93年度發查字第1227號告發抗
    告人涉嫌妨害自由一案，臺灣臺北地方法院檢察署檢察官以
    公共危險罪對抗告人提起公訴。然有權認定既成道路或具有
    公用地役關係者，乃各縣市主管機關，而非鄉鎮公所，則相
    對人將抗告人所有土地作為公共用地，即具有公用地役關係
    ，已達行政處分之階段等語。
三、原裁定係以：查本件臺北縣石碇鄉○○○○道路，係於民國
    77年間由私人所開設，嗣該鄉豐田村辦公處於89年7月11日
    函請相對人轉請臺北縣政府補助道路改善工程，臺北縣政府
    財政局於90年3月27日函覆同意補助相對人辦理「玉桂嶺及
    大坪產業道路改善工程」。相對人即於90年8月29日開工鋪
    設水泥路面，90年12月27日完工。嗣相對人為配合辦理該鄉
    路名指示牌設置，於90年11月5日，採用豐田村辦公處提供
    之「大坪道路」指示牌完成設置，並於91年3月間申報完工
    ，有上開函文、石碇鄉路標設置工程圖樣及照片在卷可證，
    復為抗告人所不爭執，自可信為真實。足見系爭道路原已存
    在，而相對人所為鋪設水泥路面及設置路名指示牌，核屬事
    實行為，並未對外發生任何法律效果，非屬行政處分。抗告
    人雖主張掛上路名牌，系爭道路即變成存有公共地役權負擔
    云云。惟就既成道路成立公用地役關係之要件為：１、為不
    特定之公眾通行所必要，而非僅為通行之便利或省時。２、
    於公眾通行之初，土地所有權人並無阻止之情事。３、須經
    歷之年代久遠而未曾中斷。所謂年代久遠雖不必限定其期間
    ，但仍應以時日長久，一般人無復記憶其確實之起始，僅能
    知其梗概（例如始於日據時期、八七水災等）為必要。」（
    司法院釋字第400解釋理由參照）。且是否為既成道路、具
    有公用地役關係，有權認定機關為各縣市主管機關（參照行
    為時臺灣省建築管理規則第4條），非鄉鎮市公所。因而系
    爭道路是否成立公用地役關係，端賴其是否符合上述要件，
    如不符合上述要件，即令相對人設置該「大坪道路」指示牌
    ，系爭道路亦不因而成立公用地役關係，如符合上述要件，
    即使相對人未設置該「大坪道路」指示牌，系爭道路亦成立
    公用地役關係，是抗告人此部分主張，並不可採。從而，訴
    願決定以本件無行政處分存在，為不受理之決定，並無違誤
    。抗告人以其為行政處分，訴請撤銷相對人對系爭土地上所
    為大坪產業道路編定之「處分」，即不合法。又抗告人主張
    相對人違法在抗告人所有系爭土地上鋪設水泥，其本於所有
    權請求相對人除去所鋪設水泥路面部分，抗告人顯係基於所
    有權人之地位排除相對人對其所有權之侵害，屬於依民法第
    767條規定行使物上請求權除去妨害，然此事件為民事事件
    ，應由普通法院管轄，並不屬於行政法院之權限，不得提起
    行政訴訟，乃抗告人向原審起訴，依首揭說明，亦非合法等
    詞，為判斷基礎，因而以裁定駁回抗告人於原審之訴，經核
    並無不合。抗告人雖執前開各詞提起抗告，惟查抗告人所述
    已為原審所不採，並詳載其理由於裁定書，抗告人仍執陳詞
    提起抗告，難認為有理由，應予駁回。
四、依行政訴訟法第104條、民事訴訟法第95條、第78條，裁定
    如主文。
中    華    民    國    95    年    7     月    27    日
                  第五庭審判長法  官  鄭  淑  貞
                              法  官  黃  合  文
                              法  官  吳  明  鴻
                              法  官  林  茂  權
                              法  官  鄭  小  康
以  上  正  本  證  明  與  原  本  無  異
中    華    民    國    95    年    7     月    28    日
                              書記官  阮  桂  芬


司法院資訊處製作；財團法人民間司法改革基金會備份。
